# 求助chenyiwei老师关于清算的子公司需要纳入合并范围吗

提问人：jo 的大头 时间：2015-09-09 11:53:10
chenyiwei老师，您好。想请教您，如果子公司已进入清算程序或者即将进入清算程序，需要将他们纳入合并范围吗？

回答人：chenyiwei
参考《瑞华研究 2010 ～ 2014 汇编》中的以下问题解答：
问题3-2-66（已经进入清算程序的子公司是否纳入合并范围） 问题： 已经进入清算程序的子公司是否纳入合并范围？ 背景： A公司下属控股子公司B常年亏损，净资产已为负数， 2011 年 12 月，A公司决定对B终止经营并进行清算。A公司 2010 年年初以前即对长期投资计提了全额减值准备，其 2010 年末长期投资报表余额为零。 由于B已经开始清算（ 2011 年 12 月 10 日股东会决定成立清算组，决定公司终止经营，进行清算），因此 2011 年度未纳入合并范围。 解答： 对于已经进入清算程序的子公司是否需纳入合并报表范围的判断标准，也是根据《企业会计准则第 33 号——合并财务报表》的规定，以对被投资单位是否具有控制权作为是否纳入合并范围的判断标准。根据《企业会计准则第 33 号——合并财务报表（ 2014 年修订）》第七条规定：“控制，是指投资方拥有对被投资方的权力,通过参与被投资方的相关活动而享有可变回报，并且有能力运用对被投资方的权力影响其回报金额”。 对于处于清算期间的子公司是否纳入母公司合并范围的问题，一般按以下原则掌握： 1 、已依据《企业破产法》相关规定进入破产程序的子公司，由于已被法院指定的破产管理人接管，原母公司不再主导其相关活动的权力；且此类子公司一般资不抵债，破产程序的主要目标是保证各类债权人公平受偿，清算完成后通常并没有剩余财产可供分配给股东，即清算结果不会影响其股东的经济利益，股东已不能再从中获取可变回报，所以进入破产程序的子公司不应纳入其原母公司的合并范围。 2 、对于股东自行组织清算（非破产清算）的子公司，根据《公司法》第一百八十三条的规定，有限责任公司的清算组由股东组成，股份有限公司的清算组由董事或者股东大会确定的人员组成，即其母公司仍可决定清算组成员任免事项和决定清算过程中的重大事项，即具备主导被清算子公司于清算期间的相关活动的权力；同时清算的结果（清算结束后的剩余财产分配）将直接影响母公司可从中获取的经济利益，且母公司可以通过主导被清算子公司的相关活动影响其清算结果，相应影响可从中获得的回报金额。所以母公司对于处于此类清算期间的子公司仍然具有控制权，应继续将其纳入合并范围。在合并报表层面，此类子公司其实就是一堆待处置的资产和待清偿的负债。 需要说明的是：尽管《公司法》规定公司在清算期间不得开展与清算无关的经营活动，但这是法律法规对资产使用的限制（这种限制与法律法规对任何企业经营活动的监管和限制没有本质区别，只是因为此处限制较多，其状况显得较为“极端”），并不表明母公司不具有在法律法规的框架内决定被清算子公司的重大事项的权力，也不表明母公司因此在子公司的剩余净资产中不再承担相关的风险和报酬。所以这一条对正常清算期间的子公司是否纳入合并范围的判断不产生影响。另外，《企业会计第 33 号——合并财务报表》在 2014 年修订前的讲解中有“已被清理整顿的子公司不再纳入合并范围”的提法，但现行的《企业破产法》下并无“清理整顿”一说，只有重整程序，而且重整程序与原先的清理整顿存在本质区别，因此这一条在新破产法实施后事实上不再适用。《〈企业会计准则第 33 号——合并财务报表（ 2014 年修订）〉应用指南》对这一提法也进行了修改，将其修改为：“当表决权不是实质性权利时，即使投资方持有被投资方多数表决权，也不拥有对被投资方的权力。例如，被投资方相关活动被政府、法院、管理人、接管人、清算人或监管人等其他方主导时，投资方虽然持有多数表决权，但也不可能主导被投资方的相关活动。被投资方自行清算的除外。”（见《企业会计准则第 33 号——合并财务报表》单行本第 35～ 36 页）。 在本案例中，该子公司并未进入破产清算程序，所以正常清算期间仍应纳入合并范围。但需要关注：根据《公司法》第一百八十七条规定：“清算组在清理公司财产、编制资产负债表和财产清单后，发现公司财产不足清偿债务的，应当依法向人民法院申请宣告破产。公司经人民法院裁定宣告破产后，清算组应当将清算事务移交给人民法院。”因此需关注该子公司是否应当依法进入破产程序。一旦进入破产程序，该子公司即不应纳入合并范围。 如果确实因为要进入破产程序等原因，年末不应继续纳入合并范围的，则长期股权投资应当减记至零为止，长期股权投资不应出现贷方余额。如果对该子公司承担了借款担保等超出有限责任范围的额外责任的，则母公司应根据《企业会计准则第 13 号——或有事项》等有关规定，按很可能承担的额外责任的金额确认预计负债，也不应导致所确认的长期股权投资出现负数余额。 由于该子公司长期处于资不抵债状态，以往年度合并报表时应当已经把其超额亏损纳入，并相应冲减合并留存收益。本期内应将其年初至处置日期间的利润表纳入合并范围，相应已冲减合并留存收益的超额亏损转回。年末不再纳入合并范围时，应把历史上该子公司冲减合并留存收益的累计超额亏损转回，作为处置收益计入合并投资收益。

提问人：hejj 时间：2016-12-29 20:58:08
陈老师，请问如果子公司已清算完成，清算报告已出具，合并报表时是否还需要再合并这个？如果需要合并的话，如何合并利润表和现金流？怎么做分录呢？

回答人：chenyiwei
仍需纳入。期末资产负债表每个项目均为零即可。

提问人：hejj 时间：2016-12-29 22:32:47
陈老师您说的最后一段没太明白，如何转回超额亏损呢？这块应该怎么做账呢？谢谢。

回答人：chenyiwei
因为处置收益＝处置对价－净资产（简化情况），所以当净资产为负数、处置对价为零时，合并报表层面的投资收益是正数，这样就相当于将以前年度冲减留存收益的超额亏损转回了。

提问人：hejj 时间：2016-12-30 13:33:31
陈老师，那以前年度形成的少数股东权益怎么办呢？谢谢。

回答人：chenyiwei
少数股东权益通过分给少数股东剩余净资产（权益性交易，所有者投入和减少资本——其他）的方式转出。

提问人：liubin988513 时间：2017-06-03 14:26:51
陈老师，如果是强制清算呢，即“第一百八十三条 公司因本法第一百八十条 第(一)项、第(二)项、第(四)项、第(五)项规定而解散的，应当在解散事由出现之日起十五日内成立清算组，开始清算。有限责任公司的清算组由股东组成，股份有限公司的清算组由董事或者股东大会确定的人员组成。逾期不成立清算组进行清算的，债权人可以申请人民法院指定有关人员组成清算组进行清算。人民法院应当受理该申请，并及时组织清算组进行清算。”第八条 人民法院受理公司清算案件，应当及时指定有关人员组成清算组。 清算组成员可以从下列人员或者机构中产生： （一）公司股东、董事、监事、高级管理人员； （二）依法设立的律师事务所、会计师事务所、破产清算事务所等社会中介机构； （三）依法设立的律师事务所、会计师事务所、破产清算事务所等社会中介机构中具备相关专业知识并取得执业资格的人员。 人民法院指定的清算组在清理公司财产、编制资产负债表和财产清单时，发现公司财产不足清偿债务的，可以与债权人协商制作有关债务清偿方案。债务清偿方案经全体债权人确认且不损害其他利害关系人利益的，人民法院可依清算组的申请裁定予以认可。清算组依据该清偿方案清偿债务后，应当向人民法院申请裁定终结清算程序。债权人对债务清偿方案不予确认或者人民法院不予认可的，清算组应当依法向人民法院申请宣告破产。 这种情况是不是还是需要纳入合并报表范围。 我理解是这样的：如同公司法规定的一样，清算期间，公司存续，但不得开展与清算无关的经营活动。公司财产在未依照前款规定清偿前，不得分配给股东。在清算这种特殊的期间，主导相关活动的权力意义不大，因为最终的目的都是按照股东债权人要求与法律规定清算资产，类似代理人： 1 ，人民法院指定的清算组成员有下列情形之一的，人民法院可以根据债权人、股东的申请，或者依职权更换清算组成员：（一）有违反法律或者行政法规的行为；（二）丧失执业能力或者民事行为能力；（三）有严重损害公司或者债权人利益的行为。 2 ，无论人民法院还是清算组成员【除股东董监高无偿外】，都是取得清算服务报酬。 同理，我觉得“已依据《企业破产法》相关规定进入破产程序的子公司，由于已被法院指定的破产管理人接管，原母公司不再主导其相关活动的权力；且此类子公司一般资不抵债，破产程序的主要目标是保证各类债权人公平受偿，清算完成后通常并没有剩余财产可供分配给股东，即清算结果不会影响其股东的经济利益，股东已不能再从中获取可变回报，所以进入破产程序的子公司不应纳入其原母公司的合并范围。“是不是也有点不太对： 1 ，破产管理人是不是也是作为代理人理解？ 2 ，假设提供了债务担保，是不是还是得纳入合并报表范围，逆向的可变回报。

回答人：chenyiwei
你所引用的《公司法》中的强制清算条款，实质上是法院对股东及时进行清算的一种督促，防止在应当进入清算的情况下长期不进行清算而损害债权人利益。但这种情况并不表明被清算的公司已经破产。清算组中要包含公司股东和董监高，偿债后如有剩余财产也要分配给股东，这种情况下不能说强制清算过程中原大股东就丧失了对被清算公司的控制权，因为他仍可以参与和主导清算过程（清算组中的中介机构人员只是代理人，并不承担最终的剩余风险和收益），并且最终的清算结果直接影响到股东可分得的剩余财产，也就影响到可变回报。所以我倾向于认为这种情况下的清算仍与破产清算不同，强制清算期间的被清算公司仍应纳入其母公司的合并报表范围。

提问人：朱雀乱舞 时间：2017-12-25 11:40:13
陈老师，我们公司仅有一家非全资子公司，本年清算关闭过程中因当地税务局要求房产按照评估价值缴纳税费，为体现完税情况，子公司按照评估价值将房产销售给母公司，确认了 900 万的营业外收入并交纳了相应税费，母公司这边未实际支付对价，待子公司清算后将相应往来对冲掉，但是年末母公司是否应当将子公司确认的 900 万在合并层面抵消掉？以后年度母公司不存在编制合并报表的情况，那账面多出来的 900 万固定资产原值如何处理？

回答人：chenyiwei
由于该 900 万的作价只是为了纳税的需要，没有实际意义，因此仍建议母公司对取得子公司的房屋按照其在子公司的原账面价值入账，子公司也按无偿划拨房屋给母公司进行处理，不要虚增收益和虚挂往来。

提问人：呼叫帮助 时间：2018-03-17 14:00:40
A公司只有唯一一家子公司B， 2014 年 3 月A公司处置B公司， 2014 年底A公司没有子公司了。请问，A公司 2014 年审计报告的期初数是填A公司 2013 年末合并报表的数据还是填A公司母公司自身 2013 年期末数据？实务中，出于会计信息可比性的要求，两种处理方式均存在，请问依据目前的准则规定，哪一种处理方式更合适，并请指出准则依据？谢谢。 chenyiwei回复 为了避免不必要的概念混淆和争议，对这类情况建议把合并报表和母公司报表合并列示。资产负债表分为三列：年初（母公司）、年初（合并）、年末（母公司）；利润表和现金流量表分为四列：上年（母公司）、上年（合并）、本年（母公司）、本年（合并）。
陈版，如果这样列示，资产负债表、利润表和现金流量表和通常的报表列报格式就存在较大的差异， chenyiwei点评 理解上有难度是难免的，建议在附注的“编制基础”部分中对此作出说明。
陈版，这类事项，附注的“编制基础”部分中对此怎么说明？

回答人：chenyiwei
说明合并范围变动的具体情况（可索引到附注中的其他相关内容），并说明财务报表中各列分别是合并口径还是单户口径。